高雄高等行政法院判決
110年度訴字第327號
民國111年3月3日辯論終結
原      告  葉宗岳即津香企業社

被      告  高雄市政府經濟發展局

代  表  人  廖泰翔              
訴訟代理人  林志憲              
            詹雅琪              
上列當事人間工廠管理輔導法事件，原告不服高雄市政府中華民
國110年4月27日高市府法訴字第11030323300號訴願決定，提起
行政訴訟，本院判決如下︰
　　主  文
一、原告之訴駁回。
二、訴訟費用由原告負擔。
　　事實及理由
一、爭訟概要：
　㈠緣被告於民國107年1月29日派員至原告位於高雄市三民區昌
    裕街96號工廠（下稱系爭場所）稽查，發現原告於系爭場所
    從事麵包製造業務，廠房面積約計198平方公尺、設備電力
    容量約16.968千瓦，已達工廠從事物品製造加工範圍及面積
    電力容量熱能規模認定標準（下稱工廠認定標準）第2條第1
    款及第3條第1款所定標準（即廠房面積達50平方公尺以上；
    一定電力容量、熱能指馬力與電熱合計達2.25千瓦以上），
    屬工廠管理輔導法第3條規定之工廠規模。惟原告未辦理工
    廠登記，即擅自於系爭場所從事麵包製造業務，被告於同年
    3月15日予以舉發，並給予陳述意見之機會。惟原告未陳述
    意見，被告核認原告違反工廠管理輔導法第10條第1項規定
    之事實明確，爰依同法第30條第1款規定，以107年4月10日
    高市經發工字第10731582800號函（下稱被告107年4月10日
    函）令原告於文到次日起停工，並限期3個月內完成工廠登
    記。
　㈡被告於107年7月17日派員至系爭場所複查，發現原告仍於系
    爭場所從事麵包製造業務，且廠房面積及設備電力容量與前
    次稽查相同未曾改變，但原告未完成工廠登記，爰依工廠管
    理輔導法第30條第1款及高雄市政府處理違反工廠管理輔導
    法案件裁罰基準（下稱裁罰基準）等規定，以107年8月30日
    高市經發工字第10734332500號函（下稱被告107年8月30日
    處分）裁處原告新臺幣（下同）2萬元罰鍰，並令其停工及
    限期3個月內完成工廠登記。
　㈢嗣被告於109年12月3日派員至系爭場所稽查，發現原告仍於
    系爭場所從事麵包製造業務，且廠房面積及設備電力容量與
    前次稽查相同未曾改變，屬工廠規模，而原告仍未完成工廠
    登記，爰以110年1月19日高市經發工字第11030255200號函(
    下稱原處分)裁處原告10萬元罰鍰，並令其停工及限期3個月
    內完成工廠登記。原告對原處分不服，提起訴願，遭決定駁
    回，遂提起本件行政訴訟。
二、原告起訴主張及聲明︰
  ㈠主張要旨︰
    ⒈原告畢業於高雄高工、高雄應用科技大學，故選在今已改
      制國立高雄科技大學建工校區鄰近處之現住地（即系爭場
      所），設立商號、從事麵包之製造零售，而非近郊、鄉間
      地區做麵包生產批發之大型工廠行為。因創業資金有限、
      所租房屋空間不足，為能做最大程度之利用，並未於前方
      銷售區裝修固定式陳列架，而以活動攤位方式販售。
　　⒉被告於109年12月3日派員稽查時，作業程序尚未至擺攤零
      售階段，是以尚無麵包成品之陳列。被告前於107年1月29
      日、同年7月17日稽、複查時，原告皆現場陳情銷售方式
      是以活動攤位方式而非固定式陳列架為之，惟未為被告所
      採，仍認系爭場所為工廠，逕以107年8月30日處分原告2
      萬元罰鍰。因原告當時工作繁忙、疏於救濟期限之規定，
      致罹於時效而未提起書面之訴願或行政訴訟，並非原告不
      爭執。
　　⒊門口臨停之貨車（車牌000-0000）僅係排氣量2,351立方公
      分之自用小貨車，規格遠未達大貨車標準，且主要用途係
      載運所採購之食品原料，或顧客來店（攤）買麵包、餐盒
      而有外送服務需求之用。
　　⒋高雄市政府衛生局（下稱衛生局）於106年12月27日進行複
      查時，即有「……另查該處為前店（攤）後廠型態，產品皆
      自產自賣、未批售他人，麵包皆以散裝販售。」之紀錄，
      自屬工廠認定標準第2條第1款第2目所不包括之行業。然
      被告仍以一時銷售狀態、陳列架固定與否作為系爭場所是
      否為工廠之認定，不無偏頗，原處分據以罰鍰10萬元，更
      無理由。
  ㈡聲明︰訴願決定及原處分均撤銷。
三、被告答辯及聲明︰
  ㈠答辯要旨︰
    ⒈被告107年1月29日稽查系爭場所結果，發現原告於系爭場
      所從事麵包製造業務，其廠房面積約計198平方公尺、設
      備電力容量16.968千瓦，已達工廠認定標準，並作成紀錄
      。據此，被告以107年4月10日函令原告於文到次日起停工
      並限期3個內完成工廠登記。然於限期3個月屆滿後，被告
      於107年7月17日再次複查系爭場所結果，系爭場所廠房面
      積、設備電力容量並未改變，已達應辦工廠登記規模，惟
      原告仍未辦理，被告即以107年8月30日處分裁處原告2萬
      元罰鍰並令文到次日起停工及限期3個月內完成工廠登記
      等情，此為原告所不爭執，且已繳納2萬元罰鍰。
　　⒉被告復於109年12月3日複查系爭場所，原告仍於該址從事
      麵包製造業務，並無停工跡象，雖稽查紀錄照片無零售行
      為，但當場拍攝門口停有大型貨車載送成品至其他地點販
      售，再次確認本件歸屬中華民國行業標準分類C大類之食
      品製造業之加工行為，不適用工廠認定標準第2條第1款所
      謂同一門牌範圍內製造零售而得免辦工廠登記之規定，且
      系爭場所廠房面積約計198平方公尺、設備電力容量16.96
      8千瓦，已達工廠認定標準，即符合工廠管理輔導法第3條
      第1項所稱「工廠」之構成要件，此有被告109年12月3日
      稽查紀錄表及照片可稽。是被告以原告違反工廠管理輔導
      法第10條第1項本文規定事實甚明，以原處分裁處原告10
      萬元整罰鍰，並令停工，及限期3個月內完成工廠登記，
      核屬有據。又因系爭場所隸屬之事業主體為津香企業社，
      係屬獨資商號，應由負責人葉宗岳依法負有申請並完成工
      廠登記，始能進行製造加工行為之責，則被告以葉宗岳即
      津香企業社為本件行政處分相對人，自無違誤，應予維持
      。
　　⒊工廠認定標準第2條第1款第2目所稱在「同一門牌範圍內」
      從事麵包、麵條、豆腐或糖果之「製造零售」，依據經濟
      部中部辦公室104年3月3日經中一字第10431314210號函送
      104年2月11日「研商有關從事食品製造業相關疑義事宜」
      會議紀錄討論事項案由1-5結論意旨，須「現址門牌內所
      有製作之產品、全部均在現址門牌內零售」，方可適用；
      倘未於原食材製造現場提供食用，應歸屬中華民國行業標
      準分類C大類之食品製造業。據此，原告提出之衛生局106
      年12月27日現場查核紀錄內容，不影響被告依據工廠管理
      輔導法所為之原處分認定。
  ㈡聲明︰原告之訴駁回。
四、爭點︰
　㈠原告利用系爭場所從事麵包製造、加工行為，是否符合工廠
    管理輔導法所規定之「工廠」定義？
　㈡被告認定原告違反工廠管理輔導法第10條第1項本文規定，而
    依同法第30條第1款及裁罰基準規定，以原處分裁處10萬元
    罰鍰，並令原告停工及限期3個月內完成工廠登記，是否適
    法？
五、本院的判斷︰
  ㈠應適用之法令及說明：
    ⒈工廠管理輔導法：
      ⑴第3條第1項、第2項規定：「本法所稱工廠，指有固定場
        所從事物品製造、加工，其廠房達一定面積，或其生產
        設備達一定電力容量、熱能者。」「前項所稱從事物品
        製造、加工之範圍、一定面積及一定電力容量、熱能之
        認定標準，由中央主管機關定之。」
　  　⑵第10條第1項規定：「工廠設廠完成後，應依本法規定
　　　  申請登記，經主管機關核准登記後，始得從事物品製
　　　  造、加工。……。」
　　　⑶第30條第1款規定：「工廠有下列情形之一者，主管機關
        應令其停工並限期完成工廠登記，屆期未完成登記仍從
        事物品之製造、加工者，處行為人新臺幣2萬元以上10
        萬元以下罰鍰；屆期仍不遵行者，得按次連續處行為人
        新臺幣4萬元以上20萬元以下罰鍰至停工為止：一、違
        反第10條第1項規定，未完成工廠登記，擅自從事物品
        之製造、加工。」
　　⒉工廠管理輔導法施行細則第2條規定：「本法第3條第1項所
      稱固定場所、物品製造、加工及廠房，其定義如下：一、
      固定場所：指被持續利用以從事物品製造、加工業務之場
      所。二、物品製造、加工：指以機械、物理或化學方法，
      將有機或無機物質轉變成新產品者。三、廠房：指供從事
      物品製造、加工作業使用之建築物。」
　　⒊工廠認定標準：
　　　⑴第2條第1款規定：「本法第3條第2項所稱從事物品製造
        、加工之範圍，應符合下列認定標準：一、以行政院主
        計總處編印之中華民國行業標準分類之Ｃ大類製造業之
        中類，自第8類食品製造業至第33類其他製造業為認定
        原則。但不包括下列行業：……。（二）在同一門牌範圍
        內從事麵包、麵條、豆腐或糖果之製造零售。……。」
　　　⑵第3條規定：「本法第3條第2項所稱一定面積及一定電力
        容量、熱能之規模認定標準如下：一、下列工廠，一定
        面積指廠房面積達50平方公尺以上；一定電力容量、熱
        能指馬力與電熱合計達2.25千瓦以上。……。（二）依法
        令訂有設廠標準之工廠。」
　　⒋食品工廠建築及設備設廠標準：
　　　⑴第2條規定：「食品工廠建築及設備之設置，除法令另有
        規定外，依本標準之規定。」
　　　⑵第3條規定：「本標準所定之食品工廠，應依法辦理工
　　　　廠登記。」
　　　⑶第4條第1項規定：「食品工廠設廠，應符合第2章之規定
        ，下列專業食品工廠並應符合第3章之相關規定：一、
        罐頭食品工廠。二、冷凍食品工廠。三、蜜餞醃漬工廠
        。四、飲料工廠。五、醬油工廠。六、乳品工廠。七、
        食用油脂工廠。八、脫水蔬果工廠。九、餐盒食品工廠
        。十、速食麵工廠。十一、食品添加物工廠。」　
　　⒌查上開工廠認定標準，係由中央主管機關經濟部，依工廠
      管理輔導法第3條第2項規定之授權，就同法第3條第1項所
      稱從事物品製造、加工之範圍、一定面積及一定電力容量
      、熱能之認定標準，所訂定之法規命令，核其規定內容與
      工廠管理輔導法授權之意旨及範圍相符，本院自得加以適
      用。
　　⒍綜合上開規定可知，從事食品製造加工之業者，其廠房面
      積達50平方公尺以上，或其電力容量、熱能指馬力與電熱
      合計達2.25千瓦以上，即應依工廠輔導管理法申請登記，
      並經主管機關核准登記後，始得從事物品之製造、加工。
  ㈡原告生產麵包之場域屬工廠管理輔導法第3條規定之工廠：
　　⒈被告稽查及認定原告經營場域屬工廠之歷程：
　　  ⑴被告前於107年1月29日派員至系爭場所稽查時，發現原
        告於系爭場所從事麵包製造業務，廠房面積約計198平
        方公尺、設備電力容量約16.968千瓦，已達前揭工廠認
        定標準第2條第1款及第3條第1款所定標準，屬工廠管理
        輔導法第3條規定之工廠規模，惟原告未辦理工廠登記
        ，擅自於系爭場所從事麵包製造業務，被告爰令原告停
        工，並限期3個月內完成工廠登記。
　　　⑵被告於107年7月17日派員至系爭場所複查，發現原告仍
        於系爭場所從事麵包製造業務，且未完成工廠登記，爰
        裁處原告2萬元罰鍰，並令其停工及限期3個月內完成工
        廠登記。
　　　⑶被告於109年12月3日再次派員至系爭場所稽查，發現原
        告仍於系爭場所從事麵包製造業務，亦未完成工廠登記
        。
　　⒉上開歷次稽查及處分之事實，有稽查紀錄表、現場照片、
      被告107年4月10日函及107年8月30日處分等影本附原處分
      卷可稽，自堪認定。
  ㈢原告主張系爭場所屬工廠認定標準第2條第1款第2目所稱在「
    同一門牌範圍內」從事麵包之「製造零售」可免辦理工廠登
    記，並不可採：
    ⒈按工廠認定標準第2條第1款第2目所稱在「同一門牌範圍內
      」從事麵包、麵條、豆腐或糖果之「製造零售」，依據經
      濟部中部辦公室104年3月3日經中一字第10431314210號函
      送104年2月11日「研商有關從事食品製造業相關疑義事宜
      」會議紀錄討論事項案由1-5結論意旨，須「現址門牌內
      所有製作之產品、全部均在現址門牌內零售」，方可適用
      ；倘未於原食材製造現場提供食用，應歸屬中華民國行業
      標準分類C大類之食品製造業。經核上開會議結論，就從
      事麵包之製造零售，以全部均在現址門牌內零售，得免辦
      工廠登記，無非以此種生產、銷售型態，屬生產者與消費
      者間之直接零售交易，其生產規模(場地、器具及用電量)
      非鉅，有別於為供應下游零售商或餐廚業者所設置之工廠
      ，故得免辦理工廠登記，會議結論之闡釋合於法規之本旨
      ，自得適用。
　  ⒉查被告關於109年12月3日派員至系爭場所現場稽查時，並
      未發現系爭場所有在同一門牌範圍內從事麵包、麵條、豆
      腐或糖果之製造零售之情形，經作成紀錄，此外並無原告
      表示異議之記載，且經原告當場蓋簽名確認在案，亦有稽
      查紀錄表及存證照片等影本附原處分卷可稽(見原處分卷
      第42頁)，且依109年12月3日稽查所拍照片，除未有銷售
      型態之櫃位外，更可見準備外送之貨車(見原處分卷第47
      頁)。是原告主張系爭場所製造麵包係直接販售給終端消
      費者一節，核與本件卷附證據資料不合，且未能具體舉證
      以實其說，亦難採為有利之認定。
　㈣本件原告違章行為之認定：
　　查被告於109年12月3日派員至系爭場所現場稽查時，發現系
    爭場所面積約198平方公尺，現場置有攪拌機4台、整型機1
    台、發酵機2台及烤爐4台，均屬系爭場所製造麵包所必須之
    主要機具設備，其使用電力容量8馬力（換算約為5.968千瓦
    ）與熱能11千瓦，電力容量合計為16.968千瓦，乃作成紀錄
    ，並經原告當場簽名確認在案，此有稽查紀錄表及存證照片
    等影本附原處分卷可稽，則原告於系爭場所係從事麵包製造
    ，屬中華民國行業標準分類之C大類製造業之中類第8類食品
    製造業，足堪認定。而系爭場所面積達198平方公尺，其所
    使用之電力容量合計為16.968千瓦，業如前述，已達工廠認
    定標準第2條第1款及第3條第1款所定標準，屬工廠管理輔導
    法第3條規定之工廠規模，自應依同法第10條第1項規定申請
    工廠登記，並經主管機關核准登記後，始得從事物品製造、
    加工。而原告從事前開業務，對於工廠管理輔導法之相關法
    令規定，即屬其應認識，並能認識之事項，詎原告前經稽查
    開罰並責令速辦工廠登記，直至被告再為稽查時，仍未辦理
    工廠之登記，復於系爭場所持續從事麵包製造業務，其違章
    事實堪以認定。
　㈤被告之裁處適法有據：
　　⒈應適用之法令：
　　　⑴工廠管理輔導法第30條第1款規定：「工廠有下列情形之
        一者，主管機關應令其停工並限期完成工廠登記，屆期
        未完成登記仍從事物品之製造、加工者，處行為人新臺
        幣2萬元以上10萬元以下罰鍰；屆期仍不遵行者，得按
        次連續處行為人新臺幣4萬元以上20萬元以下罰鍰至停
        工為止：一、違反第10條第1項規定，未完成工廠登記
        ，擅自從事物品之製造、加工。」
　　　⑵高雄市政府處理違反工廠管理輔導法案件裁量基準（節
        錄）：
項次 裁罰依據 違法事實 裁罰內容 裁罰對象 裁罰基準 2 第 30條 違反第10條第1項規定，未完成工廠登記，擅自從事物品之製造、加工。 令其停工並限期完成工廠登記，屆期未完成登記仍從事物品之製造、加工者，處行為人新臺幣2萬元以上10萬元以下罰鍰；屆期仍不遵行者，得按次連續處行為人新臺幣4萬元以上20萬元以下罰鍰至停工為止。 行為人 一、令其停工，並限期3個月內完成工廠登記，必要時得予延長。延長以2次為限，每次不得逾3個月。 二、屆期未完成工廠登記仍從事物品之製造、加工者，處新臺幣2萬元罰鍰；令其停工，並限期3個月內完成工廠登記。 三、第2次限期改善，屆期仍未完成登記仍從事物品之製造、加工者，處新臺幣10萬元罰鍰；令其停工，並限期3個月內完成工廠登記。 四、第3次以上限期改善，屆期仍未完成登記仍從事物品之製造、加工者，處新臺幣20萬元罰鍰；令其停工，並限期3個月內完成工廠登記。 
    ⒉查被告審酌原告違反工廠管理輔導法第10條第1項規定之事
      實明確，且經第2次限期改善，屆期未完成工廠登記，仍
      從事麵包製造業務，爰依同法第30條第1款及上揭裁罰基
      準等規定，裁處原告10萬元罰鍰，並令原告於文到次日起
      停工並限期3個月內完成工廠登記，於法有據，且無逾越
      裁量之情事，自屬適法。
六、綜上所述，原告之主張尚無可採。原處分於法並無違誤，訴
    願決定遞予維持，亦無不合。原告猶執前詞，訴請撤銷，為
    無理由，應予駁回。又本件事證已臻明確，兩造其餘之攻擊
    及防禦方法，經本院審酌後，核與本件判決結果不生影響，
    故不逐一論究說明
七、結論：原告之訴為無理由。
中　　華　　民　　國　　111 　年　　3 　　月　　24　　日
             高雄高等行政法院第三庭
                         審判長法官　吳　永　宋  
                               法官  孫　奇　芳
                               法官  黃　堯　讚
以上正本係照原本作成。
一、如不服本判決，應於送達後20日內，向本院提出上訴狀，其
    未表明上訴理由者，應於提出上訴後20日內向本院補提理由
    書（均須按他造人數附繕本）。未表明上訴理由者，逕以裁
    定駁回。
二、上訴時應委任律師為訴訟代理人，並提出委任書。（行政訴
    訟法第241條之1第1項前段）
三、但符合下列情形者，得例外不委任律師為訴訟代理人。（同
    條第1項但書、第2項）
得不委任律師為訴訟代理人之情形 所  需  要  件 （一）符合右列情形之一者，得不委任律師為訴訟代理人　 1.上訴人或其法定代理人具備律師資格或為教育部審定合格之大學或獨立學院公法學教授、副教授者。 2.稅務行政事件，上訴人或其法定代理人具備會計師資格者。 3.專利行政事件，上訴人或其法定代理人具備專利師資格或依法得為專利代理人者。 （二）非律師具有右列情形之一，經最高行政法院認為適當者，亦得為上訴審訴訟代理人 1.上訴人之配偶、三親等內之血親、二親等內之姻親具備律師資格者。 2.稅務行政事件，具備會計師資格者。 3.專利行政事件，具備專利師資格或依法得為專利代理人者。 4.上訴人為公法人、中央或地方機關、公法上之非法人團體時，其所屬專任人員辦理法制、法務、訴願業務或與訴訟事件相關業務者。 是否符合（一）、（二）之情形，而得為強制律師代理之例外，上訴人應於提起上訴或委任時釋明之，並提出（二）所示關係之釋明文書影本及委任書。  
中　　華　　民　　國　　111 　年　　3 　　月　　24　　日
                              書記官　江　如　青